【裁判字號】    95,易緝,22
【裁判日期】    950911
【裁判案由】    侵占遺失物
【裁判全文】
臺灣士林地方法院刑事判決              95年度易緝字第22號
公  訴  人  臺灣士林地方法院檢察署檢察官
被      告  丙○○
上列被告因侵占遺失物案件，經檢察官聲請簡易判決處刑（94年
度偵緝字第98號），本院士林簡易庭認本件不宜逕以簡易判決處
刑（94年度士簡字第425 號），移由本院刑事庭依通常程序審理
並判決如下：
    主  文
丙○○意圖為自己不法之所有，以詐術使人將本人之物交付，處
拘役伍拾日，如易科罰金以銀元參佰元即新臺幣玖佰元折算壹日
。
    事  實
一、丙○○於民國93年2 月下旬某日，在臺北縣汐止市○○街某
    公園內拾獲乙○○於93年2 月25日所遺失之票據號碼HA0000
    000 號，面額新臺幣（下同）12,964元、發票日93年2 月28
    日、發票人豪倫企業社李東和、付款人富邦銀行汐止分行之
    支票1 紙（下稱系爭支票），竟意圖為自己不法之所有，將
    之侵占入己後，於93年2 月下旬某日，持上開支票至甲○○
    位在臺北縣汐止市○○路之公司，向甲○○佯稱系爭支票為
    雇主所支付之工資，欲向甲○○調現花用，致使甲○○陷於
    錯誤，交付13,000元予丙○○。嗣甲○○於93年3 月初將系
    爭支票交予房東林美環抵充93年3 月份之房租，經林美環於
    93 年3月26日提示付款遭拒，始知上情。
二、案經雲林縣警察局西螺分局報告臺灣雲林地方法院檢察署轉
    呈臺灣高等法院檢察署令轉臺灣士林地方法院檢察署檢察官
    偵查後聲請簡易判決處刑，經本院士林簡易庭認本件不宜以
    簡易判決處刑，移由本院刑事庭改依通常程序審理。
    理  由
一、證據能力方面
    按被告以外之人（包括證人、鑑定人、告訴人、被害人及共
    同被告等）於審判外之陳述雖不符刑事訴訟法第159 條之1
    至之4 等四條之規定，而經當事人於審判程序同意作為證據
    ，法院審酌該言詞陳述或書面陳述作成時之情況，認為適當
    者，亦得為證據；當事人、代理人或辯護人於法院調查證據
    時，知有刑事訴訟法第159 條第1 項不得為證據之情形，而
    未於言詞辯論終結前聲明異議者，視為有前項之同意，同法
    第159 條之5 定有明文。立法意旨在於傳聞證據未經當事人
    之反對詰問予以核實，原則上先予排除。惟若當事人已放棄
    反對詰問權，於審判程序中表明同意該等傳聞證據可作為證
    據；或於言詞辯論終結前未聲明異議，基於尊重當事人對傳
    聞證據之處分權，及證據資料愈豐富，愈有助於真實發見之
    理念，且強化言詞辯論主義，使訴訟程序得以順暢進行，上
    開傳聞證據亦均具有證據能力。經查：本件證人林美環、乙○○、李玉霜於警詢中所為之陳述，其性質雖均屬傳聞證據
    ，且彼等皆未再於法院審理中為陳述，復查無符合同法第15
    9 條之1 至之4 等前4 條之情形，然彼等所為之上開警詢筆
    錄內容，業經本院於審理時提示並告以要旨，且各經檢察官
    及被告等人表示意見，當事人均未於言詞辯論終結前對該等
    筆錄內容異議，依上開規定，彼等於警詢中之證言，已擬制
    同意其有證據能力，本院再審酌上開筆錄作成時，較無人情
    施壓或干擾，亦無不當取供之情形，認為以之作為本案之證
    據亦屬適當，是上開證人於警詢中之證言自具有證據能力，
    核先敘明。
二、訊據被告坦承侵占系爭支票之事實，惟否認有何詐欺取財之
    犯行，辯稱：伊是欠甲○○錢，有跟甲○○說票先放在甲○○那邊，過三天就會拿錢來換回，沒想到甲○○就已經將票
    轉出去給房東云云。
三、惟查：
  (一)系爭支票為證人乙○○於93年2 月25日下午2 時30分許，在
    臺北縣汐止市○○街遺失，並於93年2 月27日掛失止付，嗣
    為被告拾獲後侵占入己，並隨即交付予不知情之甲○○，再
    經甲○○轉交不知情之房東林美環以抵充房租，後經林美環
    提示不獲兌現之情，為被告所是認，並據證人乙○○、甲○○、林美環、李玉霜於警詢中證述明確，並有被告親筆書寫
    之切結書、系爭支票、退票理由單、支票存根、掛失止付票
    據提示人查報表及遺失票據申報書及票據掛失止付通知書在
    卷足憑，被告有侵占系爭遺失支票之事實，應可認定。
  (二)被告雖以前詞置辯，但查：被告持系爭支票，佯稱該張支票
    是雇主所給之工錢，向證人甲○○調現之情，業據證人甲○○於警詢、偵查及本院審理中證述在卷，結稱：被告是因為
    缺錢，問可否拿該張支票向伊調現，伊就拿現金給丙○○，
    當時被告說這張票是老闆給的工錢，隔一個月的月初要繳房
    租時，就將票轉出去。後來知道這張票有問題，伊拿錢還給
    房東後，有遇到被告，伊問被告為何要害伊無法和房東交代
    ，所以請被告寫一份切結書證明是被告將票交給伊的，被告
    也有拿錢還伊，但因為票已經被報遺失，所以也拿不回來。
    但被告拿票給伊時確實是為調現，且未要伊不可轉出去等語
    綦詳（見核退偵字第167 號卷第9 頁至第10頁、本院卷第
    109 頁至第113 頁）。雖證人甲○○於被告反詰問時，改稱
    ：已經忘記被告是來調現或者是抵償以前積欠之借款等語（
    見本院卷第113 頁），惟證人甲○○自警詢初始迄本院審理
    中檢察官為主詰問時，均陳稱：被告係向伊調現等語明確，
    其嗣後迫於被告同庭之壓力，而為不記憶之陳述，自非可採
    。而證人甲○○與被告並無嫌隙，復經具結以擔保其陳述之
    正確性，證人甲○○所為上開陳述，應屬可信。被告辯稱：
    係償還先前積欠證人甲○○之欠款，並有告知證人甲○○不
    可轉讓云云，並不足取。
  (三)至被告於偵查中雖稱：係在93年1 月底拾獲系爭支票等語；
    證人甲○○於警詢中雖稱：被告係在93年2 月20日系爭支票
    向伊調現等語；證人林美環於警詢中亦稱：是在93年2 月16
    日至22日之間向證人甲○○收房租而拿到系爭支票等語。惟
    查：系爭支票係於93年2 月25日始遺失之情，業據證人乙○○於警詢中證述在卷，又系爭支票於93年2 月27日為掛失支
    付，亦有票據掛失止付通知書存卷可佐。衡情常人如遺失支
    票，為避免支票為他人所提示，當會儘速為掛失止付，且證
    人乙○○對己身被害之事實，當較證人甲○○、林美環及被
    告更為關注，參以證人甲○○、林美環製作警詢筆錄之時間
    分別為93年4 月6 日及93年3 月22日，被告接受偵訊時間更
    在94年1 月13日，距離被告交付系爭支票予證人甲○○之時
    點已有相當時間，自當以證人乙○○所述遺失系爭支票之時
    點為可信，應予敘明。
  (四)綜上所述，被告所為辯解，並不足採。本件事證明確，被告
    拾獲乙○○遺失之系爭支票後予以侵占入己，並以佯稱係雇
    主所給工資之詐術，致甲○○陷於錯誤因而交付現金13,000
    元之犯行，洵堪認定，應予依法論科。
四、核被告所為，係犯刑法第337 條侵占遺失物罪及刑法第339
    條第1 項之詐欺取財罪。檢察官雖未引用刑法第339 條第1
    項之法條，惟於起訴書犯罪事實欄已就被告詐取甲○○財物
    之經過有所論述記載，該部分應認為已經起訴，並經本院於
    審理時告知被告該罪名，無礙被告行使妨禦權，本院自應併
    予審究。再被告行為後，94年2 月2 日修正公布、95年7 月
    1 日施行後之刑法刪除第55條關於牽連犯之規定。本件被告
    所犯上開侵占遺失物罪及詐欺取財間具有方法結果之關係，
    依修正前即行為時之規定，應從一重之詐欺取財罪處斷；依
    修正後之刑法既已刪除牽連犯之規定，則所犯上述各罪應依
    數罪併罰之規定分論併罰。比較新舊法之規定，修正後之規
    定並非較有利於被告，依修正後刑法第2 條第1 項前段之規
    定，適用行為時之法律，即適用修正前刑法第55條後段牽連
    犯之規定，從一重之詐欺取財罪處斷。爰審酌被告正值青壯
    ，竟因一時貪念而為本件犯行，犯後仍未坦承全部犯行，及
    其品行、智識程度以及所得財物價值，量處如主文所示之刑
    ，並諭知易科罰金之折算標準，以資懲儆。末查被告行為後
    ，刑法第41條第1 項前段已修正為：「犯最重本刑為5 年以
    下有期徒刑以下之刑之罪，而受6 個月以下有期徒刑或拘役
    之宣告者，得以新臺幣1,000 元、2, 000元或3,000 元折算
    1 日，易科罰金。」，並於94年2 月2 日修正公布，於95年
    7 月1 日生效，核與被告行為時刑法第41條第1 項前段所規
    定：「以1 元以上3 元以下折算1 日」，並適用修正前罰金
    罰鍰提高標準條例第2 條前段（現已刪除）：「就其原定數
    額提高為100 倍折算1 日」規定之結果，則本件被告行為時
    之易科罰金折算標準，應以銀元100 元以上300 元以下折算
    1 日，經折算為新臺幣後，應以新臺幣300 元以上900 元以
    下折算為1 日。比較新、舊法之結果，以95年7 月1 日修正
    公布施行前之規定，較有利於被告，則應依修正後刑法第2
    條第1 項前段，適用修正前刑法第41條第1 項前段規定，定
    其折算標準，附此敘明。又刑法第337 條及刑法第339 條第
    1 項均有罰金刑之規定。刑法第33條第5 款有關罰金之最低
    數額部分，刑法分則編各罪所定罰金之貨幣單位原為銀元，
    修正前刑法第33條第5 款規定：「罰金：（銀元）1 元以上
    」，而銀元與新臺幣間之折算，依現行法規所定貨幣單位折
    算新臺幣條例規定，以銀元1 元折算新臺幣3 元，即罰金之
    最低數額為新臺幣3 元；修正後刑法第33條第5 款則規定：
    「罰金：新臺幣1,000 元以上，以百元計算之」；經比較修
    正前、後之規定，修正後刑法第33條第5 款所定罰金之最低
    數額，較之修正前提高，自以修正前刑法第33條第5 款規定
    有利於被告。末按修正刑法係自95年7 月1 日起施行，在此
    之前，刑法分別編有關罰金刑之貨幣單位係銀元；且依刑法
    分則編應處罰金者，應適用罰金罰鍰提高標準條例第1 條、
    第4 條之規定。亦即應按各該具體條文制定或修正之先後，
    定其提高之倍數。惟被告行為後，刑法施行法增訂第1 之1
    條，於同年6 月14日經總統公布，並自同年7 月1 日起施行
    ；該條規定：「中華民國94年1 月7 日刑法修正施行後，刑
    法分則編所定罰金之貨幣單位為新臺幣。94年1 月7 日刑法
    修正時，刑法分則編未修正之條文定有罰金者，自94年1 月
    7 日刑法修正施行後，就其所定數額提高為30倍。但72年6
    月26日至94年1 月7 日新增或修正之條文，就其所定數額提
    高為3 倍」。亦即自95年7 月1 日起，刑法分則編所定罰金
    之貨幣單位，由原來之銀元改為新臺幣；且94年1 月7 日刑
    法修正時，刑法分則編未修正之條文定有罰金者，自95年7
    月1 日起，有關罰金之數額提高為30倍。本件被告係犯刑法
    第337 條之侵占遺失物罪及刑法第339 條第1 項之詐欺取財
    罪，該2 罪均有罰金刑之處罰，且自24年7 月1 日公布施行
    後，即未再修正，依增訂刑法施行法第1之1條之規定，其罰
    金以新台幣為單位，數額應提高30倍。此與修正前之罰金以
    銀元為單位，適用罰金罰鍰提高標準條例之結果應提高10倍
    者，對被告而言，並無不利（新臺幣與銀元之比例為1 ：3
    ，換算結果，亦為30倍）。依修正後刑法第2 條第1 項前段
    之規定，自應適用修正前之規定，再予敘明。
據上論斷，應依刑事訴訟法第452 條、第299 條第1 項前段，刑
法第2 條第1 項前段、第337 條、第339 條第1 項、修正前刑法
第55條、第41條第1 項，罰金罰鍰提高標準條例第1 條前段、修
正前罰鍰罰鍰提高標準條例第2 條、現行法規所定貨幣單位折算
新臺幣條例第2 條，判決如主文。
本案經檢察官張世和到庭執行職務。
中    華    民    國    95    年    9     月    11    日
                  刑事第四庭審判長法  官    謝靜恒
                                  法  官    高雅敏
                                  法  官    許碧惠
以上正本證明與原本無異。
如不服本判決，應於判決送達後10日內，向本院提出上訴狀。
                                  書記官    徐仁豐
中    華    民    國    95    年    9     月    11    日
附錄
刑法第337條
意圖為自己或第三人不法之所有，而侵占遺失物、漂流物或其他
離本人所持有之物者，處5 百元以下罰金。
刑法第339條
意圖為自己或第三人不法之所有，以詐術使人將本人或第三人之
物交付者，處5 年以下有期徒刑、拘役或科或併科1 千元以下罰
金。


司法院資訊處製作；財團法人民間司法改革基金會備份。
